【裁判字號】    92,上易,416
【裁判日期】    921231
【裁判案由】    拆屋還地
【裁判全文】
台灣高等法院臺中分院民事判決  九十二年度上易字第四一六號
      上  訴  人  丁○○○
      上  訴  人  辛○○
      上  訴  人  庚○○
      複  代理人  癸○○
      被  上訴人  甲○○
      被  上訴人  戊○○
      被  上訴人  壬○○
      被  上訴人  丙○○
      被  上訴人  乙○○
      被  上訴人  己○○
右當事人間請求拆屋還地事件，上訴人對於中華民國九十二年七月三十一日臺灣臺中
地方法院九十一年度訴字第一八二五號第一審判決提起上訴，本院於九十二年十二月
十七日言詞辯論終結，判決如左：
      主      文
上訴駁回。
第二審訴訟費用由上訴人負擔。
      事實及理由
壹、程序方面：
一、本件被上訴人壬○○、丙○○、乙○○、己○○等經受合法通知，未於言詞辯論
    期日到場，核無民事訴訟法第三百八十六條各款所列情形，爰依上訴人聲請，由
    其一造辯論而為判決。
二、按當事人於言詞辯論時為訴訟標的之認諾者，應本於其認諾為該當事人敗訴之判
    決，固為民事訴訟法第三百八十四條所明定。惟查，本件上訴人於原審起訴係以
    原判決附圖Ａ、Ｂ、Ｃ所示系爭倉庫及房屋為被上訴人所繼承而公同共有，並分
    別無權占有坐落台中縣神岡鄉○○段五一八之三地號及同段五一九之四地號土地
    為由，提起請求被上訴人拆除該等倉庫及房屋，返還基地之訴。而因公同共有物
    權利之行使，除依其公同關係所由規定之法律或契約另有規定外，應得公同共有
    人全體之同意（參看民法第八百二十八條），則其訴訟標的對於本件被上訴人自
    必須合一確定，是共同訴訟人中一人之行為，如不利益於共同訴訟人，依民事訴
    訟法第五十六條第一項第一款規定，對於共同訴訟人全體不生效力。因此，縱本
    件被上訴人其中被上訴人壬○○、丙○○及己○○三人對上訴人之請求於訴訟中
    為認諾，然因伊等三人就訴訟標的之法律關係逕行認諾，自形式上觀之，係不利
    益於其他共同被上訴人之行為，是揆之上開規定及說明，其效力自不及於共同訴
    訟人全體，從而，本院當不得本於被上訴人壬○○、丙○○及己○○三人所為該
    項認諾，而逕對之為敗訴之判決，合先敘明。
貳、訴訟要旨：
一、本件上訴人起訴主張：坐落台中縣神岡鄉○○段五一八之三地號土地（下簡稱系
    爭五一八之三地號土地）為其三人共有，另同段五一九之四地號土地（下簡稱系
    爭五一九之四地號土地）則為其三人與訴外人卓侯玲珠、卓瑞森、卓瑞川所共有
    ，該等系爭土地上之如原判決附圖（下簡稱附圖）所示Ａ部分面積六平方公尺之
    磚造倉庫，如附圖所示Ｂ部分面積五平方公尺之磚造倉庫及附圖Ｃ部分面積八十
    五平方公尺之土造房屋（下簡系爭倉庫及房屋）均為被上訴人之被繼承人卓清吉
    起造當時，徵得土地共有人全體同意所興建，其法律關係屬無償使用借貸關係，
    嗣因系爭倉庫及房屋由被上訴人繼承為公同共有，而系爭土地亦業已分別移轉於
    上訴人及其他共有人名下，則該無償使用借貸關係對上訴人自不生拘束力，系爭
    倉庫及房屋占用上開土地，即無合法權源，因依民法第七百六十七條及八百二十
    一條之規定，求為判決：被上訴人應將五一八之三地號土地上如附圖所示Ａ部分
    面積六平方公尺之磚造倉庫拆除，將該部分土地返還上訴人，及將五一九之四地
    號土地上如附圖所示Ｂ部分面積五平方公尺之磚造倉庫、Ｃ部分面積八十五平方
    公尺之土造房屋拆除，將該部分土地返還上訴人及其餘共有人之判決。又系爭倉
    庫及房屋早已超過財政部制定「固定資產耐用年數表」之規定之二十五年耐用年
    限；且當初係卓清吉系將系爭土地連同其上系爭倉庫及房屋贈與予壬○○，即土
    地及其地上系爭倉庫及房屋，均贈與同一人，自與民法第四百二十五條之一第一
    項之要件不符，要無推定有租賃關係等詞。
二、被上訴人甲○○及乙○○則以：系爭倉庫及房屋所坐落之五一八之三及五一九之
    四地號土地係分割自五一八及五一九地號土地，被上訴人之父卓清吉及其兄弟卓
    山田、卓柳金、卓樹合等人係基於與其他土地共有人卓秀鑾、卓秀蕊、卓木、卓
    天送之分管協議，始於前開土地之特定位置上共同出資建造系爭倉庫及房屋，並
    非無權占有，縱卓清吉嗣於八十六年一月八日將五一八之三及五一九之四地號土
    地之應有部分贈與被上訴人壬○○，被上訴人壬○○再將之轉贈與上訴人辛○○
    、庚○○二人，而系爭倉庫及房屋則由被上訴人共同繼承，惟依最高法院四十八
    年台上字第一四五七號判例及參酌民法第四二五條之一規定意旨，在系爭倉庫及
    房屋使用期限內，仍屬有權占有五一八之三及五一九之四地號土地。再者，財政
    部制定「固定資產耐用年數表」之規定，僅做為帳面上固定資產的權值評估而已
    ，與房屋之實際可用年限無關。況且，民法第四百二十五條之一亦明文『其期限
    不受第四百四十九條第一項二十年之限制』，即表示應依房屋之實際狀況而定，
    而系爭房屋現仍堅固耐用，故上訴人援引商業會計上之建物固定資產耐用年限，
    實無可取。另依民法第四百二十五條之一之立法理由『又為兼顧房屋受讓人及社
    會經濟利益，明定當事人在房屋得使用期限內，除有反證外，推定有租賃關係，
    其期限不受第四百四十九條第一項二十年之限制。』，可知民法第四百二十五條
    之一規定，其主要目的在調和土地與房屋分別讓與時，房屋受讓人及社會之經濟
    利益。至於，讓與人之主觀意思則未設在適用條件之列等語，資為抗辯。
三、另被上訴人戊○○則以：系爭倉庫及房屋係其父卓清吉所遺之財產，其為已出嫁
    之女兒，無權同意是否將之拆除等詞置辯。
參、原審判決及上訴情形：
    本件原審對於上訴人之請求，判決上訴人全部敗訴，上訴人全部聲明不服，求為
    判決：(一)原判決廢棄。(二)被上訴人等應將座落台中縣神岡鄉○○段五一九之四地
    號土地上如附圖所示Ｂ部分、面積五平方公尺之磚造倉庫及Ｃ部分、面積八十五
    平方公尺土造房屋，即門牌號碼台中縣神岡鄉○○路二八二號房屋拆除，並將該
    土地返還上訴人及其餘共有人。另將同地段五一八之三地號土地上如附圖所示
    Ａ部分、面積六平方公尺之磚造倉庫，予以拆除，並返還該土地予上訴人(三)第一
    、二審訴訟費用由被上訴人負擔。(四)上訴人願供擔保，請准宣告假執行。被上訴
    人則求為判決駁回上訴。
肆、得心證之理由：
一、查五一八之三地號土地為上訴人共有，而五一九之四地號土地則為上訴人與訴外
    人卓侯玲珠、卓瑞森、卓瑞川等人共有，該等土地上之系爭倉庫及房屋係被上訴
    人之父卓清吉生前所建造，卓清吉於八十七年一月二十一日死亡，系爭倉庫及房
    屋由被上訴人繼承而為公同共有，並為被上訴人甲○○占用中之事實，為兩造所
    不爭（見本審卷第一三一頁），並有上訴人提出之土地登記謄本二份為證（見原
    審卷第十三至十七頁），復經原法院會同台中縣豐原地政事務所測量員勘驗測量
    屬實，製有勘驗筆錄及土地複丈成果圖可稽（見原審卷第七０至七三頁），固堪
    信為真實。惟被上訴人甲○○及乙○○則以前詞為拒絕拆除系爭倉庫及房屋，返
    還土地之抗辯。按土地與房屋為各別之不動產，各得單獨為交易之標的，房屋在
    性質上不能與土地使用權分離而存在，亦即使用房屋必須使用該房屋之地基，基
    於房屋使用權保護原則之考量，使房屋所有權與土地利用權一體化，促進房屋所
    有權之安定性，使基地使用權不因基地物權之嗣後變動而受影響，藉以調和土地
    與房屋之利用關係，以免危害社會經濟，並維公平。故於土地及房屋同屬一人，
    而將土地及房屋同時或先後分別出賣之情形，其間雖無地上權之設定，除有特別
    情事，可解釋為當事人之真意，限於賣屋而無基地之使用外，均應推斷土地承買
    人默許房屋承買人繼續使用土地，此種房屋所有人與土地所有人間之使用土地法
    律關係之性質，當屬租賃。為杜爭議並期明確，八十九年五月五日施行之民法第
    四百二十五條之一乃參照上開法理，將其明文規定，故土地及其上房屋讓與他人
    之情形，縱係發生於該法文規定施行前，亦應依前揭法理即增訂之民法第四百二
    十五條之一之內容辦理。又所謂「土地及房屋同屬一人」可包括「土地及房屋同
    屬相同之共有人」及「土地共有人數除與房屋相同之共有人外，尚有其他共有人
    」之情形在內，並將所稱之「房屋承買人」擴及於共同承購未經建物所有權第一
    次登記之房屋後具有事實上處分權之人，而該房屋原所有人建造時經土地其他全
    體共有人同意，且就承買後未經建物所有權第一次登記房屋有「全部」之事實上
    處分權能者（最高法院八十九年台上字第二八四號判決參照）。再者，基於同一
    理由，倘土地共有人經其他共有人全體之同意，在共有土地上興建房屋，而將土
    地（應有部分）及房屋分開同時或先後出賣者，此與全無土地共有權，而單純經
    土地所有人同意興建房屋之情形，有所不同，自宜推斷土地（應有部分）承買人
    默許房屋承買人繼續使用土地（最高法院八十七年台上字第六八六號判決參照）
    。查五一八之三地號土地係分割自五一八地號土地，而五一九之四地號土地則分
    割自台中縣神岡鄉○○段五一九之二地號土地（下稱五一九之二地號土地），該
    五一九之二地號土地又分割自五一九地號土地，被上訴人之父即上訴人辛○○、
    庚○○之祖父卓清吉於八十六年一月八日將五一八之三、五一九、五一九之二、
    五一九之四及台中縣神岡鄉○○段五一八之七、五一九之三地號等六筆土地所有
    權應有部分（其中五一八之三、五一八之七地號土地應有部分均為四分之二，其
    餘土地應有部分則均為十二分之二）贈與被上訴人壬○○（即上訴人辛○○、庚
    ○○之父），被上訴人壬○○再將之轉贈與上訴人辛○○、庚○○二人，並於八
    十六年五月二十日將上述土地所有權應有部分直接移轉登記予上訴人辛○○及庚
    ○○二人；另上訴人丁○○○則於八十九年九月十三日始以夫妻贈與為原因，移
    轉登記取得五一八之三地號土地所有權應有部分四分之二及五一九之四地號土地
    所有權應有部分十二分之二等情，有不動產贈與契約書（下簡稱系爭贈與契約書
    ）及各該土地登記謄本附原法院八十九年度豐簡字第一一○號卷（詳見本院調閱
    該卷宗第九至二十八頁）可憑，而卓清吉於上訴人登記取得五一八之三及五一九
    之四地號土地所有權應有部分前，即早已在該二筆土地上興建系爭倉庫及房屋，
    亦為兩造所不爭。又被上訴人甲○○及乙○○雖否系爭贈與契約書之實質真正云
    云，惟查系爭贈與契約書確由訴外人卓清吉與壬○○所書立屬真正等情，業經證
    人朱秋華、丙○○到庭證述明確（見本院調閱原審八十九年度簡上字第三一０號
    卷八十九年十月十九日、十二月七日、九十年一月十八日準備程序筆錄），且前
    開不動產贈與契約書上之印文及指印均屬真正一節，被上訴人甲○○及乙○○並
    未爭執，足見證人朱秋華、丙○○就此部分所為之證言，應係實情，則據此所辦
    理之所有權移轉登記，自屬有效，至於訴外人卓清吉事後提起刑事告訴（原審八
    十七年度易字第三二五號刑案），並改稱系爭土地係要贈與壬○○兄弟云云，應
    係其與壬○○感情不睦且已提起刑事告訴始為之詞，應非實情，尚不足據而推定
    系爭贈與契約書有遭偽造之情事。且系爭贈與契約書確為真正，亦經原審九十年
    度再易字第四五號民事確定判決書認定無誤，被上訴人甲○○既為該案之當事人
    ，依「既判力之爭點效理論」，自不得於本案中為相反之主張。矧，原審八十七
    年度易字第三二五號壬○○偽造文書案件，亦與原審九十年度再易字第四五號民
    事判決相同認定，是被上訴人甲○○及乙○○否認系爭贈與契約書之實質真正云
    云，顯不足取。又上訴人主張系爭倉庫及房屋為卓清吉出資建造，且於興建之初
    已經土地其他全體共有人之同意，嗣卓清吉死亡，由被上訴人繼承，取得系爭倉
    庫及房屋「全部」之事實上處分權等情，並有房屋及土地共有權買賣契約證書附
    於八十九年度豐簡字第一一○號卷第一二六至一二八頁可參，由此可見，此與全
    無土地共有權，而單純經土地所有人同意興建房屋之情形，顯然不盡相同，揆之
    上開說明，應認卓清吉經土地其他共有人之同意，在共有土地上興建系爭倉庫及
    房屋，其後將土地（應有部分）及系爭倉庫、房屋分由不同之人繼受，此與土地
    及房屋原同屬一人，而將房屋及土地分開同時或先後出賣之情形無異，自應推斷
    上訴人默許系爭倉庫及房屋之繼承人即被上訴人繼續使用占用之五一八之三及五
    一九之四地號土地，亦即繼受系爭倉庫及房屋有權繼續使用該二筆土地之法律關
    係。又按新增之民法第四百二十五條之一規定：「(一)土地及其土地上之房屋同屬
    一人所有，而僅將土地或僅將房屋所有權讓與他人，或將土地及房屋同時或先後
    讓與相異之人時，土地受讓人或房屋受讓人與讓與人間或房屋受讓人與土地受讓
    人間，推定在房屋得使用期限內，有租賃關係。其期限不受第四百四十九條第一
    項規定之限制。(二)前項情形，其租金數額當事人不能協議時，得請求法院定之。
    」；其立法理由謂：「(一)僅將土地或僅將房屋所有權讓與他人，或將土地及房屋
    同時或先後讓與相異之人時，實務上見解，除有特別約定外，應推斷土地受讓人
    默許房屋受讓人繼續使用土地，但應支付相當代價，故其法律關係之性質，當屬
    租賃。為杜爭議並期明確，明定當事人間在房屋得使用期限內，除有反證外，推
    定有租賃關係，其期限不受第四百四十九條第一項二十年之限制。爰增訂第一項
    。(二)前項情形，其租金數額本於契約自由原則，宜由當事人協議定之。如不能協
    議時，始得請求法院裁判之。爰增訂第二項」。申言之，該條條文規範土地及房
    屋原屬同一人所有，嗣或因土地及房屋同時或先後讓與相異之人時，認為房屋受
    讓人與土地受讓人間，推定在房屋得使用期限內，有租賃關係，且其期限不受第
    四百四十九條第一項二十年之限制，俾兼顧房屋受讓人及社會經濟利益。足見該
    條文本旨，乃土地及房屋因讓與行為，而異其人，至是否有讓與人之主觀要件存
    在，則在所不問，且所謂「房屋得使用期限內」，應指該房屋通常實際耐用年限
    而言，至財政部制定「固定資產耐用年數表」之規定，僅係參酌資料之一，並非
    唯一標準。查系爭土地與其上地上系爭房屋及倉庫，分別因卓清吉之贈與或繼承
    行為而異其人，即系爭土地歸上訴人等人所有，系爭房屋及倉庫之事實上處分權
    歸被上訴人等人，業如前述，且系爭房屋結構雖分別為土造及磚造，然歷多年，
    其上屋頂及四面牆壁仍完好如初，尚未倒塌傾斜，足堪使用，有現場照片可按（
    見本審卷第八五至八七頁；第一三八頁）。是上訴人抗辯，系爭倉庫及房屋早已
    超過財政部制定「固定資產耐用年數表」之規定之二十五年耐用年限；且當初係
    卓清吉系將系爭土地連同其上系爭倉庫及房屋贈與予壬○○，即土地及其地上系
    爭倉庫及房屋，均贈與同一人，自與民法第四百二十五條之一第一項之要件不符
    云云，顯有誤會。從而，上訴人自不得依無權占有之法律關係，訴請被上訴人拆
    除系爭倉庫及房屋，返還土地，是被上訴人甲○○及乙○○所辯，尚非無據，應
    可採信。
伍、綜上所述，本件上訴人主張系爭倉庫及房屋占用五一八之三及五一九之四地號土
    地，並無合法權源等情，既不足採，則上訴人依民法第七百六十七條及第八百二
    十一條之規定，本於無權占有法律關係，請求被上訴人應將五一八之三地號土地
    上如附圖所示Ａ部分面積六平方公尺之磚造倉庫拆除，將該部分土地返還上訴人
    ；及將五一九之四地號土地上如附圖所示Ｂ部分面積五平方公尺之磚造倉庫及Ｃ
    部分面積八十五平方公尺之土造房屋拆除，將該部分土地返還上訴人及其餘共有
    人，為無理由，不應准許，其假執行之聲請亦失所附麗，應併予駁回。原審為上
    訴人敗訴之判決，及駁回其假執行之聲請，並無不合。上訴意旨指摘原判決不當
    ，求予廢棄改判，為無理由，應予駁回。末按不得上訴第三審之事件，其經第二
    審判決即告確定，自無宣告假執或免為假執行之必要，併此明。
陸、本件事證已臻明確，兩造其餘攻擊或防禦方法及所提證據，均與本院心證之形成
    及判決結果，不生影響，爰不一一再加以論述，併此明．
柒、據上論結，本件上訴為無理由，依民事訴訟法第四百四十九條第一項、第四百六
    十三條、第三百八十五條第一項前段、第七十八條、第八十五條第一項前段，判
    決如主文。
中      華      民      國    九十二    年     十二     月    三十一    日
~B1民事第六庭審判長法  官  吳火川
~B2                法  官  饒鴻鵬
~B3                法  官  陳繼先
右為正本係照原本作成。
不得上訴。
~B                書記官  劉建智
中      華      民      國    九十三    年      一      月      二      日
                                                                        Ｈ


司法院資訊處製作；財團法人民間司法改革基金會備份。
